臺灣高等法院刑事判決　　　　　　　　　　　　九十一年度上更(一)字第四二六號
　　上　訴　人
　　被　　　告　丙○○
　　指定辯護人　本院甲○辯護人
右上訴人因偽造貨幣案件，不服臺灣板橋地方法院八十九年度訴字第二三○七號，中
華民國九十年十一月二十七日第一審判決（起訴案號：臺灣板橋地方法院檢察署八十
九年度偵字第一六五九一號）提起上訴，本院判決如左：
    主  文
原判決撤銷。
丙○○無罪。
    理  由
一、公訴意旨略以：丙○○明知綽號「小黑」之成年男子所持有之ＯＧ六三六○三七
    ＵＹ、ＫＮ九三六○三一ＱＹ、ＤＵ五七七○○八ＪＢ等號新台幣（下同）一千
    元紙幣均係偽造之通用貨幣竟意圖供行使之用，於八十九年八月十三日、八月十
    六日，在不詳處所向「小黑」索取上開三張紙幣而予收集，俟機使用，並於八十
    九年八月廿四日上午六時許在台北縣中和市○○街一四三巷一Ｏ六弄十九號同居
    處所，將紙幣二張（ＯＧ六三六○三七ＵＹ、ＫＮ九三六○三一ＱＹ）放入不知
    情之同居女友戊○○○（另由檢察官為不起訴處分）皮夾內而交付蔡女，蔡女收
    受後知為偽造之通用紙幣，惟尚未使用。嗣於同日下午六時四十分許，在台北縣
    永和市○○路一二八巷七號二樓訪友時，為警查獲，並自二人皮夾內起出上開偽
    造之通用紙幣三紙等情，因認被告丙○○涉犯刑法第一百九十六條第一項之收及
    偽造之通用紙幣罪嫌。
二、按犯罪事實應依證據認定之，無證據不得推定其犯罪事實。又不能證明被告犯罪
    者，應諭知無罪之判決，刑事訴訟法第一百五十四條、第三百零一條第一項分別
    定有明文。又依最高法院四十年台上字第八六號判例意旨認：事實之認定，應憑
    證據，如未能發現相當證據，或證據不足以證明，自不能以推測或擬制之方法，
    以為裁判基礎。再所謂證據，係指足以認定被告確有犯罪行為之積極證據而言，
    苟積極之證據不足為不利於被告事實之認定，即應為有利於被告之認定，更不必
    有何有利之證據，最高法院三十年上字八一六號著有判例，足資參照。
三、訊據上訴人即被告丙○○固坦承有於上開時地將偽造千元紙幣二紙放置於戊○○○皮夾內之事實，惟否認有何行使偽造紙幣之犯行，辯稱：伊完全是配合警方辦
    案，伊的偽鈔是向一綽號小黑的人要的，伊拿鈔票是為了配合警員鄭國裕辦案，
    伊向小黑要鈔票後鄭國裕說要把人交出來，只有拿偽鈔來不行；伊怕偽鈔混在一
    起用掉，又怕被警察一次查到三張偽鈔不好交代，才將其中二紙偽鈔放在戊○○○皮夾內，戊○○○問伊鈔票好像有問題，伊向戊○○○說：是假的，妳敢用嗎
    ？又說放著不要用掉就好了，伊並沒有要使用上開偽鈔的意思；放在戊○○○那
    邊是因為她很少出去，伊怕伊出去被臨檢查出來的話就麻煩，所以才放她皮包內
    ；查獲的偽鈔是他們自己提出的等語。經查：
  (一)證人戊○○○對於被告何時告知其遭查獲之新台幣係偽鈔，及該偽鈔之來源分別
    於：(1)警訊時稱：（問警方於你所有之皮夾內所查獲之偽造千元新台幣二張係何
    人所有？從何處得來？是否有行使偽造貨幣之情？）是伊同居人丙○○於今（
    ）日上午六時許放在伊的皮夾內，據伊所知，該偽造千元新台幣二張是丙○○於
    昨（）天晚上廿二時許至台北縣中和市○○路的某電玩店玩賭博性電玩贏錢時
    所得到的，伊沒有使用過該偽鈔；伊知道伊持有的千元新台幣是偽鈔，但伊不敢
    使用（參臺灣板橋地方法院檢察署八十九年度偵字第一六五九一號卷第八頁背面
    、第九頁）、（問嫌疑人丙○○放二張千元新台幣偽鈔於妳的皮夾內，事前妳是
    否知情？）他只告訴伊該偽鈔是他玩賭博性電玩贏回來的（參前揭偵卷第十三頁
    背面）；(2)於偵查時稱：（問鈔票何來？）許給伊的，許說那是假鈔，問伊敢不
    敢用，伊並沒有使用，他說那是打電動換來的錢（參前揭偵卷第三四頁）；(3)於
    原審時稱：（查獲當天）一大早，被告拉伊出去要找朋友，伊不知道皮包內有假
    鈔，... 警察在伊皮包找到二張假鈔，問伊知不知道，伊說不知道，... 伊跟警
    察說伊不知道是假鈔，就算知道是假鈔伊也不敢買，... 被告在被警察查到之後
    ，才告訴伊他去打電動，人家把贏的錢換給他，當中有給他假鈔，在這之前，伊
    不知道被告有假鈔的事（參原審卷第一二八頁）；警訊中的意思是說如果伊知道
    是假鈔，伊也不敢用，並不是說伊事先知道，至於伊說被告在早上六點多把假鈔
    放伊皮包，是被告在警局告訴伊的，伊事先並不知道，被告之前也沒有跟伊提過
    假鈔的事；（偵查中）伊說被告問伊是假鈔敢不敢用，那是在警局被告對伊說的
    ，並不是之前跟伊說的（參原審卷第一二九頁）；(4)是在查獲之後被告告訴伊，
    假鈔是小黑給他，伊才知道小黑的，是被告在警察局跟伊說，他偷偷放在伊皮包
    內，要伊不知不覺用出去（參原審卷第一二九頁）；(5)證人丁○○（即查獲本案
    偽鈔警員之一）於偵查中證稱：（問有無追查偽鈔來源？）一男一女說是綽號小
    黑交給他們試用的，（問警訊時蔡女說偽鈔是丙○○打電動的錢？）她沒有這樣
    說，戊○○○告訴伊說是小黑交給丙○○試用，許趁睡覺時偷偷放入皮包，要使
    她不知不覺中使用出去（參前揭偵卷第五一頁背面）；(6)證人乙○○（即製作戊○○○警訊筆錄，及查獲本案偽鈔之另一警員）於本院證稱：戊○○○警訊筆錄
    是伊製作的，兩張偽鈔她說是丙○○放在伊的皮包裡面的，她當時說她是不知情
    ，何時放的她都不知道，她只知道是丙○○放的（參本院九十一年六月十七日訊
    問筆錄）。綜上等情，證人戊○○○前開供詞關於(1)被告告知其查獲之新台幣係
    偽鈔，究係於遭查獲前告知，亦或遭查獲後始於警局告知？(2)被告所告知查獲偽
    鈔之來源，究係被告玩賭博性電玩贏回來的，亦或綽號小黑交給他們試用的？可
    謂前後供述不一致，且戊○○○為前開供詞時距警查獲時間相當近，而所供被告
    告知其遭查獲之新台幣係偽鈔之時間距警查獲時亦不久，其於時間內即為前後差
    異甚大之供述，故戊○○○前開供詞顯有嚴重瑕疵而未足盡信。況戊○○○於本
    院證稱：（問何時才知道妳的皮夾裡有偽鈔？）被警察抓到的時候伊才知道，是
    他告訴伊是當天早上放在伊的皮夾，但是他沒有告訴伊放在皮夾的用意，....
    ；（問丙○○何時告訴妳這二張假鈔是他打電動玩具換來的？）當天他被警察抓
    到的時候伊才告訴伊的，（問有無向警察說假鈔是小黑交給丙○○試用？）沒有
    （參本院九十一年六月二十七日訊問筆錄）。依上証人戊○○○於本院之供詞及
    其前述矛盾之供詞可知，戊○○○於本院之供詞應有可採之處。故尚不能據証人
    戊○○○片面有瑕疵之供述，即認定被告係利用不知情之戊○○○行使該二張偽
    造紙幣。
  (二)證人丁○○於原審時證稱：查獲之後蔡（戊○○○）有主動跟他們說假鈔是許的
    表弟綽號小黑交給許，他們還有埋伏找小黑（參原審卷第七二頁）；於偵查中證
    稱：（問有無追查偽鈔來源？）一男一女說是綽號小黑交給他們試用的，（問警
    訊時蔡女說偽鈔是丙○○打電動的錢？）她沒有這樣說，戊○○○告訴伊說是小
    黑交給丙○○試用，許趁睡覺時偷偷放入皮包，要使她不知不覺中使用出去（參
    前揭偵卷第五一頁背面）。然：(1)綜觀證人戊○○○警訊筆錄，並無證人丁○○
    所述之記載；(2)證人乙○○於本院證稱：戊○○○警訊筆錄是伊製作的，兩張偽
    鈔她說是丙○○放在伊的皮包裡面的，她當時說她是不知情，何時放的她都不知
    道，她只知道是丙○○放的，（問戊○○○有無向你講偽鈔是小黑交偽鈔給丙○○用？）沒有，是丙○○向丁○○說的，（問戊○○○有無說是丙○○偷偷放入
    皮包是要使她不知不覺拿去用？）沒有，（問製作筆錄是否有依戊○○○之原意
    來製作？）是（參本院九十一年六月十七日訊問筆錄）等語；(3)證人丁○○於本
    院時固先證稱：（問戊○○○說她沒有向刑警說是小黑交給丙○○試用？）當時
    伊請她提出假鈔的來源，她那時有講是丙○○放在她的皮夾內的，但是他不經意
    講出是小黑交給丙○○試用的，然旋即又稱：（問你們說的為何有出入？）證人
    有無講說是小黑交給被告試用伊沒有辦法確定（參本院九十一年六月二十七日訊
    問筆錄）等語。綜上，證人丁○○於偵查、原審時之證述，並無所據，是其證詞
    ，實堪存疑！尚不足認定被告丙○○放兩張偽鈔在戊○○○皮包內之目的，係利
    用不知情之戊○○○行使該二張偽造紙幣。
  (三)關於被告丙○○有無主動交偽鈔給警員一節，被告丙○○始終堅稱係其主動交出
    偽鈔，且綜觀：(1)證人丁○○固於偵查中證稱：（問：丙○○有無主動交偽鈔給
    你們？）沒有，他們沒主動表示身上有偽鈔（參前揭偵卷第五十一頁背面）；(2)
    原審時證稱：我們懷疑許、蔡二人要來買毒品，... 我們請他們將身上東西拿出
    來檢查，之後許、蔡就把皮夾內裡面一些證件、紙鈔、紙條拿出來，他們拿出來
    時都沒有說什麼話，我們發現裡面有假鈔，二人身上都有，我們訊問為何有假鈔
    ，當時蔡說許在凌晨趁他睡覺時放進皮夾內，許說是凌晨打電動換來的，是我們
    查到之後訊問被告許，許才說是假鈔，並不是他主動拿出來的，他也沒有主動說
    是假鈔（參原審卷第七一頁、第七二頁）等語；(3)證人戊○○○於原審時亦證稱
    ：當時是被告的朋友先被警察查獲，警察叫他們二個也進去，叫他們二個把身上
    的東西拿出來，伊把伊的皮夾拿出來，放在桌上，警察自己翻伊的皮夾，警察在
    伊皮包找到二張假鈔，問我知不知道，伊說伊不知道。被告部分是警察從他身上
    拿出皮夾，翻開皮夾，發現一張假鈔，... 假鈔是警察找到的，不是他們主動拿
    出來的，... 查獲當時的確是警員從我們身上找到，並不是我們主動交出去的（
    參原審卷第一二八頁、第一二九頁）等語；惟：(4)證人丁○○於偵查就查獲本件
    假鈔之經過時證稱：（問如何得知是偽鈔？）伊查到紙鈔，就問他們是不是偽鈔
    ，該二人稱是偽鈔，伊比對真鈔發現所查扣之紙鈔紙張質感粗糙、蔣公之人頭像
    是印刷的非浮水印，且防偽不清楚，伊問他們是真鈔或偽鈔，他（被告）說是假
    鈔（參前揭偵卷第五十一頁背面）；(5)證人戊○○○於原審同次訊問時復改稱：
    假鈔是警察先在伊皮包找到二張，問伊知不知道是假鈔，被告才跟另一個警察說
    ，他那邊也有一張，警察再從被告皮夾內找到一張（參原審卷第一三○頁）；(6)
    證人胡星明於原審時證稱：警察在伊家要求丙○○二人出示證件，丙○○就拿出
    證件，警察看完沒問題，就交還證件給丙○○。但當時不知為什麼，丙○○從皮
    包拿出二紙紙鈔，跟警察說這是假錢，是丙○○主動拿來的，丙○○說完後，戊○○○也跟著說，她那邊也有一張，數量是否正確伊不太記得，警察當時並沒有
    看丙○○二人的皮包，當時警察還問這是假鈔嗎，丙○○說是假鈔，是他跟別人
    拿來要交給阿國的，（問丙○○說出是假鈔前警察有無說什麼？）警察只說是否
    來找伊，請他們拿出證件，並沒有問其他的事（參原審卷第一○二頁）等語。依
    上証人丁○○、戊○○○等人於偵查及原審之證詞，並不一致；又證人胡星明所
    為證詞中，從被告身上查獲假鈔之數量固有明顯之瑕疵，惟其已表明不記得，且
    關於警員問被告該紙鈔是否是偽鈔，被告即主動告知之事，所述亦與證人丁○○
    於偵查中所述相符。是關於証人丁○○稱被告沒主動表示身上有偽鈔，是其查到
    之後訊問被告，被告才說是假鈔，並不是他主動拿出來的，他也沒有主動說是假
    鈔云云，既為被告所否認，實堪存疑！尚難即推斷被告未曾主動告知警員該等紙
    鈔係偽鈔。
  (四)證人鄭國裕（台北市政府警察局中正第一分局警員）於原審時證稱：伊查到被告
    毒品案件不久之後，伊有打電話問被告是否有案件或線索可提供。他曾經提過，
    他說知道有一個偽鈔集團，但沒有提供人名或任何資料，後來就不了了之。伊並
    沒有跟被告說要他怎麼做，... 跟被告詳細對話內容現在記不清楚，伊不確定被
    告是否有說已拿到偽鈔的事，但被告說伊告訴他，要抓到人或其他相關資料，這
    部分是事實沒錯（參原審卷第八九頁、第九○頁）等語，雖證人鄭國裕並無法清
    楚記憶被告丙○○曾否告知已取得偽鈔之事，惟依證人鄭國裕所證，其確實曾向
    被告丙○○詢問是否有案件或線索可提供查辦，且被告丙○○確曾提及偽鈔集團
    之事，與被告丙○○所辯伊係為提供線索予警員阿國，才會自小黑處取得系爭偽
    鈔之情節相符。綜上，被告若係基於供行使之意圖而向「小黑」取得偽造千元紙
    幣三紙，並加收集，豈敢主動向警員鄭國裕提及有偽鈔集團線索之事？足見被告
    辯稱：伊係為提供警員線索才自「小黑」處取得偽造千元紙幣等語，應堪採信。
四、綜上所述，本件公訴人所提証據，尚不足証明被告有公訴人所指之犯罪事實，又
    刑法偽造貨幣罪章對於持有偽造通用貨幣之行為並未設有處罰之規定。此外，查
    無其他積極証據足資認定被告有檢察官起訴之犯行，不能證明被告犯罪。原審不
    察，對被告為有罪之判決，即有未合。被告上訴意旨否認犯罪，指摘原判決不當
    ，為有理由，應由本院撤銷改判，並依法為被告無罪之諭知。
據上論斷，應依刑事訴訟法第三百六十九條第一項前段、第三百六十四條、第三百零
一條第一項，判決如主文。
本案經檢察官李進誠到庭執行職務。
中      華      民      國    九十一    年      七      月     十六     日
                              臺灣高等法院刑事第十三庭
                                  審判長法  官  蔡    燉
                                        法  官  鄧  振  球
                                        法  官  李  春  地
右正本證明與原本無異。
如不服本判決應於收受送達後十日內向本院提出上訴書狀，其未敘述上訴之理由者並
得於提起上訴後十日內向本院補提理由書（均須按他造當事人之人數附繕本）。
                                        書記官  柳  秋  月
中      華      民      國    九十一    年     七       月     二十三   日
